【裁判字號】    90,上易,56
【裁判日期】    900522
【裁判案由】    竊佔
【裁判全文】
臺灣高等法院花蓮分院刑事判決                        九十年度上易字第五六號
    上  訴  人  臺灣花蓮地方法院檢察署檢察官
    被      告  甲○○
    選任辯護人  曾泰源
右上訴人因被告竊占案件，不服臺灣花蓮地方法院八十八年度易字第五七七號，中華
民國九十年元月五日第一審判決（起訴案號：臺灣花蓮地方法院檢察署八十八年度偵
字第二二○八號）提起上訴，本院判決如左：
    主  文
上訴駁回。
    理  由
一、本案經本院審理結果，認第一審判決對被告甲○○為無罪之諭知，核無不當，應
    予維持，並引用第一審判決書記載之證據及理由。
二、檢察官上訴意旨以：被告甲○○原於民國（下同）七十八年元月三十一日獲得花
    蓮縣政府核准使用系爭土地，然花蓮縣政府於八十四年間業已註銷甲○○之使用
    許可，甲○○竟於八十五年間將原占有之土地擴張，逾越原申請使用之範圍，被
    告顯有不法利得之意圖以及竊占之故意。
三、按刑法第三百二十條第二項之竊占罪，係以「意圖為自己或第三人不法之利益，
    而竊占他人之不動產。」為構成要件。在此構成要件中，行為人在主觀上須有為
    自己或第三人不法利益之意圖而且必須有竊占之故意，若無不法利益之意圖或欠
    缺故意，自不構成竊占罪。又竊占之客體須係他人之不動產，而該項構成要件亦
    應為故意所應認識之要素之一，若行為人對於是否為他人不動產有所誤認，自應
    認行為人即欠缺對於構成要件之認識，而無故意。而不動產所有權之歸屬並非單
    純地以占有或登記為表徵之方式，尚牽涉到對於民事法規之認知與解釋，特別是
    跨越法律適用時限之問題，更有歧異或誤認之可能。若行為人對於民事法規之認
    知或是解釋有所未合，而依情形尚非屬有意的誤認或曲解，即應認為此時行為人
    欠缺對於他人不動產要件之認識，而無竊占之故意。尤其對於因歷史因素所形成
    之不動產占有狀態與所有權歸屬上之不一致，已可藉由民事或行政爭訟程序解決
    其糾紛，基於刑法謙抑性之思想，自無利用刑罰手段解決其糾紛之必要，應認無
    竊占故意之行為尚未層昇至刑事不法。
四、查本案被告占有系爭土地確曾經過花蓮縣政府許可，嗣後雖經花蓮縣政府撤銷許
    可，然並未經強制遷離，而系爭土地係屬河川地，在河水沖刷情形下，其地界難
    以辨識，業經原審法院於判決書詳述其理由，而且被告所稱所使用之土地係其先
    祖所遺留，亦據被告提出由中央研究院主持計劃，黃美英主編之從部落到都市一
    書之記載可證，雖然該書中無明確的記載足以證明該土地確為被告先祖所遺留，
    但在未有更詳盡之研究考據之前，亦難以確定土地是否確非被告先祖所遺留，則
    被告對於所有權狀態之誤認，難認有何有意之誤認或曲解，應認被告確無竊占之
    故意。原審法院因而為無罪之判決，即無違誤，上訴人之上訴為無理由，應予駁
    回。
五、據上論結，應依刑事訴訟法第三百七十三條、第三百六十八條判決如主文。
本案經檢察官邱雲昌到庭執行職務。
中      華      民      國     九   十     年     五     月   二十二    日
                                    審判長法官  謝  志  揚
                                          法官  莊  謙  崇
                                          法官  賴  淳  良
右正本證明與原本無異。
本件不得上訴。
                                        書記官  邱  廣  譽
中      華      民      國     九   十     年     五     月   二十二    日


司法院資訊處製作；財團法人民間司法改革基金會備份。
